台灣彰化地方法院民事判決　　　九十六年度訴字第三二九號
原　　　告　強本汽車交通事業股份有限公司
法定代理人　己○○
訴訟代理人　洪秀一律師
被　　　告　誼億交通事業股份有限公司
法定代理人　戊○○
訴訟代理人　黃仕勳律師
複　代理人　黃興木律師
被　　　告　丁○○
上列當事人間請求損害賠償事件，業經本院於民國九十六年十月
廿二日言詞辯論終結，茲判決如下：
    主    文
被告應連帶給付原告新台幣肆佰壹拾柒萬參仟零參拾陸元，及被
告誼億交通事業股份有限公司自民國九十六年四月十八日起、被
告丁○○自民國九十六年四月十九日起，均至清償日止，各按年
息百分之五計算之利息。
原告其餘之訴駁回。
訴訟費用由被告連帶負擔百分之九十八，餘由原告負擔。
    事實及理由
一、按因侵權行為涉訟者，得由行為地之法院管轄，民事訴訟法
    第十五條第一項定有明文。本件被告之主營業所所在地或住
    所地雖均在高雄縣，惟本件侵權行為地則在彰化縣福興鄉福
    興村台十七線與台七十六線路口，依前開法條規定，本院自
    有管轄權，合先敘明。
二、原告主張：(一)被告丁○○受雇於被告誼億交通事業股份有限
    公司（以下簡稱誼億公司），擔任駕駛職務，於民國（下同
    ）九十六年一月二日凌晨四時許，駕駛被告誼億公司所有Ｊ
    Ｍ－２２８號營業曳引車，沿台十七線由南往北行駛，行至
    與台七十六線交岔路口前時，時適有原告僱用之司機即訴外
    人卯○○所駕駛原告所有車牌號碼○４９－ＨＡ號營業曳引
    車曳引之車牌號碼５５－ＨＬ號營業半拖車（油罐車），在
    前等待紅燈號誌，被告丁○○因未注意車前狀況，緊急煞車
    ，致其所載運之水泥柱往前衝，除推平其所駕車輛之車頭外
    ，水泥柱更往前衝毀原告所有車牌號碼５５－ＨＬ號營業半
    拖車，造成該車右後方破損，及該車承載之油料全部流失四
    溢，致污染周遭環境，原告除出動公司可調派之員工、車輛
    外，因人員及車輛不足，另委外人力加入搶救行列，全力處
    理善後，致使原告除受有因油料污染環境被裁罰、車輛修復
    及營業損失外，尚受有處理善後之損失（另附近土地及作物
    所有人所受損害，尚在洽談中，此部分之賠償，聲明保留請
    求之權利）；據上，被告丁○○因其過失行為致原告受有上
    開損害，依民法第一百八十四條第一項及第一百九十一條之
    二前段規定，應負損害賠償責任，而被告誼億公司既為被告
    丁○○之僱用人，依民法第一百八十八條第一項前段規定，
    應連帶負損害賠償責任，茲就請求被告連帶賠償之損害項目
    及金額臚列如下：1.原告因上開油料污染環境，遭訴外人彰
    化縣環境保護局裁罰新台幣（下同）六千元；2.修車費用：
    修復上開車牌號碼５５－ＨＬ號營業半拖車之油罐車之費用
    七十八萬五千八百七十三元；3.營業損失：車禍發生後，原
    告所有５５─ＨＬ號營業半拖車受損，因受損狀況未經被告
    誼億公司確認，未克立即送修，乃聲請嘉義縣太保市調解委
    員會通知被告誼億公司進行調解，因其於九十六年二月六日
    未到場，視為調解不成立，嗣又聲請調解，被告誼億公司始
    於九十六年三月十五日到場調解，因兩造就賠償金額未能達
    成共識，亦調解不成立，原告始將所有上開油罐車送修，其
    修復期間需六十天，加計被告耽誤之期間（九十六年一月二
    日至同年三月十五日），原告計有五個月又十五天無法利用
    該油罐車營運，依該油罐車於本件車禍發生前三個月之月平
    均營業收益（即收入扣除營運費用）為六萬七千八百零九元
    ，則原告減少之營業收入為三十七萬二千九百五十元；4.油
    品及運費損失：該油罐車於車禍當天所受託載運之油品，在
    車禍後流失迨盡，造成原告應賠償訴外人台塑公司油品及運
    費四十萬九千三百一十二元，而台塑公司決定自原告之運費
    中扣抵，故原告因而受有四十萬九千三百一十二元之損害；
    5.清理油污費用：因上開油品流失所造成之環境污染，須緊
    急清理現場，以避免環境污染致使損害擴大，而支出進行搶
    救之車輛及人員費用一百一十萬六千元（即調派原告公司員
    工、車輛之費用七十七萬元，及原告委外人力工費用三十三
    萬六千元）、清除環境污染所購買使用之緊急應變器材費用
    三十二萬一千七百八十九元、挖掘污泥之人工、卡車及挖土
    機費用三萬三千六百元、清理污泥載運費用三十萬八千七百
    元，及處理非有害有機廢液或廢溶劑及污泥混合物處理費八
    十九萬八千八百八十四元，合計二百六十六萬八千九百七十
    三元；6.上開損失合計四百二十四萬三千一百零八元。
    (二)對被告抗辯之陳述：1.原告因本件車禍事故，前曾向嘉義
    縣太保市調解委員會聲請調解，該調解委員會通知兩造於九
    十六年二月六日到場調解，惟被告未到場，翌日，被告誼億
    公司派員至該調解委員會，並通知原告到場調解，原告之代
    理人子○○隨即到場，且向被告誼億公司之代理人劉劍魁說
    明本件車禍及原告損失之詳情，劉劍魁陳稱被告誼億公司有
    誠意解決，請求原告撤銷假扣押，惟因原告無法同意，而無
    法談攏，並約定再找時間洽談，至同年三月十五日才又調解
    一次，然仍調解不成立，則調解之聲請，即應視為回復原狀
    之定期催告，俟調解不成立，原告即將油罐車送估價修復，
    並未延誤；況實際上係預計至九十六年（原告辯論意旨狀誤
    載為九十五年）十月五日始能修復該油罐車，並交付原告使
    用，其間原告實際上受有十個月又四日之營業損失，而原告
    並未擴張請求被告賠償，僅請求被告賠償五個月又十五日之
    營業損失，應屬合理。2.原告清理油污現場期間，所出動之
    原告公司員工人次及費用，有清冊及領據可憑，況原告公司
    之員工並無義務為被告處理本件環境污染之善後，至於核算
    員工每人次每天五千元，係為鼓勵員工盡心盡力清除油污，
    避免災情擴大，並於薪水外另行加給，原告僅請求此額外加
    給之費用，渠等薪資部分，均由原告自行吸收負擔，且依
    本件清除油污之高污染工作性質、工作時間從出發到收工每
    日約十二、十三小時，及該事件之急迫性等因素，每天每人
    次五千元，應屬合理之價格；又處理本件事故善後，原告為
    維持公司基本營運，不可能動用全部員工，故人力不足部分
    ，必然需委外人力處理，且因該清理工作具有高污染性、急
    迫性、臨時性及短期性，每日工作時間長達十二、十三小時
    ，故每天每人次六千元，應屬合理。3.因本件清除現場油污
    人員及應變材料，需交通工具運送，故使用民車、應變指揮
    車及小貨車載送工作人員及材料，自屬必要，而原告核算支
    援車輛五千元，以補貼出車及油耗，均已支給，當然以實支
    金額請求；另參酌訴外人一山環保工程開發公司中型真空抽
    油車每日出工單價為一萬五千元、大型真空吸泥車每日出工
    單價為二萬六千元，則原告出動緊急應變車、空移槽車至事
    故現場抽取油污、污泥，均為三十五噸之大型車，是每輛車
    每日出工單價為二萬元，應屬適當，並無過高。4.本件車禍
    所造成之環境污染，事態緊急，原告僅能緊急處理，除除油
    劑係現購外，餘以原告原本貯存之應變耗材清除污染，用掉
    多少，事後再購買多少補充，既屬緊急狀況，必需立即處置
    ，被告辯稱原告應通知其討論如何善後云云，實不足取；又
    原告係以貯備之耗材清除污染後，再依耗用量於市場添購補
    充以備不時之需，衡情實無可非議，故被告另辯稱應行討論
    如何購置應變器材及比價云云，亦不足取。再者，原告處理
    本件清除污染環境之油污，為避免災情擴大，必須立即清除
    ，自不可能通知及等待被告誼億公司前來處理，自不待言；
    至前開處理非有害有機廢液或廢溶劑及污泥混合物之處理費
    用，原合約價（含稅）為一百四十一萬七千五百元，嗣經原
    告多方協商，要求降低處理價格之結果為八十九萬八千八百
    八十四元，依此足見原告除緊急處理善後外，亦盡力洽商減
    省處理費用至明，故被告所為抗辯，核無可取等語。並聲明
    求為判決：被告應連帶給付原告四百二十四萬三千一百零八
    元及自起訴狀繕本送達之翌日起至清償日止，按年息百分之
    五計算之利息。訴訟費用由被告負擔。
三、被告方面：
  (一)被告誼億公司則以：1.原告所有油罐車受損雖係被告公司受
    僱司機即被告丁○○過失所造成，但原告本可先將該油罐車
    送廠維修，再以修復單據向被告請求費用，若怕有爭議可先
    拍照存證，是原告主張營業損失部分，只能計算車輛修理期
    間之損失部分；至原告延誤三個月又十五日才將該油罐車送
    維修，因此所造成之營業損失，係可歸責於原告之事由，不
    應請求被告負擔。2.原告主張其公司出動員工處理清理現場
    之工作，即如同清潔隊員從事廢棄物清理工作，自應比照清
    潔隊員薪資來發放，惟原告請求每人次每日五千元，係如何
    計算得出，及原告公司員工本來就領有公司薪水，原告又另
    外給付該費用，應非屬回復原狀所必需；又原告所請求之委
    外人力工，亦不清不楚，及原告所提之委外費用明細，每日
    二十、十六等人次、每人次費用六千元，均是原告公司自行
    填寫，實令被告存疑；再者，被告實難理解出動原告公司車
    輛費用如每輛緊急應變車、空移槽車等每日二萬元，每輛民
    車（即一般轎車）、小貨車每日五千元，金額過高又此款項
    應非清理現場所必需，縱認必要調派該等車輛，則小貨車應
    與民車同，即每日費用應為二千二百元，而緊急應變車及空
    移槽車每輛每日出工單價至多均為一萬五千元。3.又本件車
    禍事故發生後，原告卻未通知被告誼億公司，討論如何善後
    ，及需購買什麼及多少應變器材，致使被告誼億公司無法派
    人參加處理清理污染工作，及無法知悉該等器材之需求度、
    數量，更無法貨比三家選擇較平價之物品，而原告卻自行決
    定購買如此多器材，再請求被告賠償三十二萬一千七百八十
    九元，實屬無理，況且應變資材中除了除油劑是現購外，其
    他物品均是原告以舊有儲材救災，其後再購買新品補充庫存
    ，原告以購買新品之發票向被告求償亦不合理，應以購買舊
    有儲材之發票或收據為證據；另關於原告請求清理污泥載運
    費用三十萬八千七百元，及處理非有害有機廢液或廢溶劑及
    污泥混合物處理費用八十九萬八千八百八十四元，亦是如此
    ，原告未通知被告誼億公司，討論如何善後，使得被告公司
    不知有無所謂處理非有害有機廢液或廢溶劑及污泥混合必要
    、環保公司如何處理、有無過量或可否選擇較平價之環保公
    司等之情況下，原告公司提出此處理費用要求被告支付，被
    告難以接受等語置辯，並聲明求為判決原告之訴駁回。
  (二)被告丁○○則稱：伊所為抗辯，除與被告誼億公司相同外，
    另因原告所僱用之司機卯○○所駕前開車輛後方煞車燈未亮
    ，亦無警示煞車之訊號，才致使伊所駕前開車輛發生追撞，
    且因前開事故路段係為斜坡，故從伊行駛之位置，無法看清
    楚號誌係為綠燈或紅燈；另伊因本件事故而受傷並躺臥病床
    ，故無法在調解時到場等語置辯，並聲明求為判決原告之訴
    駁回。
四、下列事實，有原告提出彰化警察局交通隊道路事故初步分析
    研判表及道路交通事故現況圖各一紙、○４９－ＨＡ號營業
    曳引車及車牌號碼５５－ＨＬ號營業半拖車之行車執照、訴
    外人卯○○之駕駛執照、彰化縣環境保護局執行違反廢棄物
    清理法裁處書及繳費收據、乾佑工業股份有限公司報價單、
    車牌號碼５５－ＨＬ號營業半拖車於事發前之三個月營業收
    益資料、台塑石化股份有限公司提案表及成品交貨單、僱用
    卡車、挖土機及工人明細表及統一發票各一件（均影本）及
    現場處理照片三十四張為證，並經被告是認在卷，堪信為真
    實，本院採為裁判之基礎：
  (一)被告丁○○受雇於被告誼億公司擔任駕駛職務，於前開時、
    地，駕駛被告誼億公司所有ＪＭ－２２８號營業曳引車，因
    未注意車前狀況，而撞擊前方正等待紅燈號誌，由原告僱用
    之司機即訴外人卯○○所駕駛原告所有車牌號碼○４９－Ｈ
    Ａ號營業曳引車曳引之車牌號碼５５－ＨＬ號營業半拖車，
    造成該油罐車右後方破損，及該油罐車承載之油料全部流失
    四溢，致污染周遭環境。
  (二)原告所有該油罐車之月平均營收為六萬七千八百零九元。
  (三)原告因前開車禍事故致油料污染環境，遭彰化縣環境保護局
    裁罰六千元，及因修復前開油罐車而支出費用七十八萬五千
    八百七十三元，並因受託載運之油品，在車禍後流失迨盡，
    原告以運費扣抵方式賠償委託人台塑公司油品及運費，損失
    計四十萬九千三百一十二元，且原告因清理油污而支出挖掘
    污泥之人工、卡車及挖土機費用三萬三千六百元。
五、兩造主要爭點：
  (一)原告請求賠償營業損失部分，其期間計算以若干為合理？
  (二)原告請求賠付其調派公司員工人力及委外人力工費用，其金
    額是否合理？
  (三)原告主張調派車輛費用、緊急應變器材費用、清理污泥載運
    費用、處理非有害有機廢液或廢溶劑及污泥混合物處理費用
    額度是否過高？
  (四)原告之受僱人卯○○對車禍之發生是否亦有過失？
六、本院之判斷：
  (一)按因故意或過失，不法侵害他人之權利者，負損害賠償責任
    ；汽車、機車或其他非依軌道行駛之動力車輛，在使用中加
    損害於他人者，駕駛人應賠償因此所生之損害；受僱人因執
    行職務，不法侵害他人之權利者，由僱用人與行為人連帶負
    損害賠償責任。民法第一百八十四條第一項前段、第一百九
    十一條之二前段、第一百八十八條第一項前段分別定有明文
    。本件原告主張被告誼憶公司之受僱人即被告丁○○因上述
    過失駕駛行為致其受有損害，已經被告自認在卷（被告另辯
    稱原告之受僱人卯○○亦有過失部分，惟本院認其所辯並不
    足採，見下論述），是原告援引前開法條規定，請求被告連
    帶賠償其損害，自屬有據。
  (二)茲就原告請求損害賠償之項目及金額是否准許，分敘如下：
  1.原告主張因前開車禍事故致油料污染環境，遭彰化縣環境保
    護局裁罰六千元，及因修復前開油罐車而支出費用七十八萬
    五千八百七十三元，並因受託載運之油品，在車禍後流失迨
    盡，原告賠償委託人台塑公司油品及運費，損失計四十萬九
    千三百一十二元，且原告因清理油污而支出挖掘污泥之人工
    、卡車及挖土機費用三萬三千六百元等情，為被告所不爭執
    ，並提出上述相關單據為憑，堪信為真實，自應如數准許。
  2.營業損失：原告主張本件車禍發生後，其所有５５─ＨＬ號
    營業半拖車受損無法營運，期間包括估計修復車輛期間六十
    天及因被告延誤期間（自九十六年一月二日車禍發生日至同
    年三月十五日調解不成立止，計約二個月又十四日，原告誤
    記為三個月又十五日）等語；被告則抗辯原告可先拍照存證
    即予送修，其因自身延誤致造損失應自負虧損等語。按依民
    法第二百十六條規定，損害賠償，除法律另有規定或契約另
    有訂定外，應以填補債權人所受損害及所失利益為限。依通
    常情形，或依已定之計劃、設備或其他特別情事，可得預期
    之利益，視為所失利益。本件原告主張系爭營業半拖車於車
    禍發生前三個月之月平均營收為六萬七千八百零九元，其因
    車禍受損，修復期間需六十天，修復期間之營業損失應由被
    告負擔乙節，業據提出派車單影本六十三張附卷可憑，並為
    被告所不爭執，是原告請求系爭車輛修復期間六十日之營業
    損失計十三萬五千六百一十八元，自有理由，應予准許。至
    系爭營業半拖車於車禍發生後原告聲請調解嗣不成立調解期
    間即九十六年一月二日起至同年三月十五日，前後共二個月
    又十四日期間，原告就該營業半拖車因毀損致停止營運之營
    業損失，被告雖辯稱於車禍發生後即得送修故不得併請求被
    告賠償云云，惟按民法規定之損害賠償方法，以回復原狀為
    原則，金錢賠償為例外，負損害賠償責任者，除法律另有規
    定或契約另有約定外，應回復他方損害發生前之原狀；如經
    債權人定相當期限催告後，逾期不為回復時，或不能回復原
    狀或回復原狀顯有困難時，債權人始得請求以金錢賠償其損
    害。此觀民法第二百十三條第一項、第二百十四條、第二百
    十五條之規定自明。查：原告於本件車禍發生後向嘉義縣太
    保市調解委員會聲請調解，被告未於九十六年二月六日首次
    調解期日到場，惟被告誼億公司旋於翌日即九十六年二月七
    日至前開調解委員會與原告進行磋商，原告公司之代理人子
    ○○並向被告誼億公司說明原告於清理現場首日及次日調派
    車輛、人員之情形，並攜帶資料向被告誼億公司說明污泥車
    及救災的物品、僱用救災的污泥車、及廢棄物清理的情形等
    ，另言及車輛撞及破洞，車輛已經拖到乾佑公司待修，公司
    無法營運之情形，但雙方未達合意，嗣再於同年三月十五日
    進行調解亦不成立等情，已經證人子○○到庭證稱屬實（見
    九十六年九月十二日言詞辯論筆錄），被告亦不爭執，堪信
    為真實，茲原告因本件車禍所生損害先以聲請調解方式促使
    被告出面解決，就系爭車輛受損部分，其回復原狀之方式為
    何？及被告若未出面處理，原告得請求以金錢賠償損失等細
    節，均待被告出面協商始得定案，惟至九十六年三月十五日
    仍調解不成立，原告即自行將系爭受損車輛送修，則自車禍
    發生日起至調解不成立日止，系爭營業半拖車之延宕修復期
    間之營業損失十六萬七千二百六十二元（計算式：67,809×
    2 又14/30＝167,262，小數點以下四捨五入），原告請求被
    告併予賠償，亦有理由，至於民法第二百十三條第三項規定
    ，債權人得請求支付回復原狀所必要之費用，以代回復原狀
    ，此乃債權人之權限，並非義務，被告據以否認原告此部分
    請求，要無足採。綜上，原告得請求之營業損失金額為三十
    萬二千八百八十元，逾此金額之請求則無理由。
  3.清理費用部分：原告主張其因而花費清理費用二百六十六萬
    八千九百七十三元，其中被告除就「挖掘污泥之人工、卡車
    及挖士機費用」三萬三千六百元部分未予爭執信為可採外，
    其餘項目均經被告爭執其支出是否合理，兩造之攻防何者有
    理，茲審酌如下：
  (1)原告主張其出動公司員工、車輛之費用為七十七萬元，委外
    人力費用三十三萬六千元等語，業據提出內容相符之費用明
    細清單、簽領清冊、支付委外清理車禍事故現場人員費用表
    、及訴外人丙○○簽立之收據附卷可憑，並經證人子○○即
    原告公司之協理到庭證稱：「（問：此次車禍油污善後處理
    的各項支出記帳事宜是否也是由你一併處理？）購物的部分
    ，是叫丑○○去購物，在向公司請款報帳，所以買東西買多
    少，他比較清楚。另外請六輕合作廠商一山環境公司派車來
    支援，我們比照他們和六輕合作的處理費來給錢，有開單據
    。臨時工的部分，是由李先生負責發放工資，公司人員的工
    資就是直接向公司領。」等語，另證稱：伊於此次救災中，
    首日係駕駛自有車號３Ｋ─３８９８號汽車到現場，供現場
    人士聯絡、乘用，公司有補貼伊油錢五千元等語；證人寅○
    ○即原告公司運務部協理結稱：伊參與此次油污清理工作，
    公司有給予獎金，一日五千元，清冊上之簽名是伊親為，伊
    簽名具領獎金者只有七日，公司對其另參與會勘工作可能未
    給予獎金，又公司出動之車號５Ｋ─０７８號車輛是三十五
    噸的連結半拖車，該車開到現場是用以抽取油污、污泥等語
    ；證人丑○○即原告公司管理部副理結稱：伊至現場參與清
    理工作，實際上去了三天，但只簽領二日的將金，因第二天
    由溝渠中摔倒無法工作等語（均見九十六年七月十二日言詞
    辯論筆錄）；證人丙○○結稱：本件車禍受損車輛伊亦有投
    資一百多萬元，事發後，原告公司要伊協助找人手幫忙清理
    ，以免油污擴散至外海，伊趕緊叫人至鄰近地區調派人手供
    子○○指揮清理現場，工人簽收工資之單據，伊均送至原告
    公司，錢是伊由原告公司領出來發放予工人，伊請領之金額
    如單據所載，共三十三萬六千元等語（見九十六年九月十二
    日言詞辯論筆錄）；證人庚○○、壬○○、辛○○即到場清
    理之委外工人均到庭結稱：綽號阿賢之人叫伊等前去清理污
    油及土，利用沙包擋住油水，避免擴大，用棉花吸油，很難
    清理，當日工資隔天領取，每日報酬是六千元等語明確（見
    九十六年十月廿二日言詞辯論筆錄），足見原告確有支出如
    單據所載金額以給付清理人員及動員車輛。且證人子○○到
    庭結稱：「當天我是凌晨五點接到公司值班人員通知有此件
    車禍發生，我馬上直接開車到車禍現場，我們公司也有人已
    經先到現場，去到現場後我就負責指揮調度分配工作，因為
    公司在九十三年間也有發生類似的事件，我也有處理的經驗
    。我先打電話通知公司的人員到現場，分配他們做清理的工
    作，清理田裡及水溝的油污，我們公司有準備一部緊急應變
    車，利用工具材料來進行搶救工作。我們先部分堵塞水溝，
    避免油污污染的範圍擴大，然後聯絡台塑六輕主管協助調派
    合作廠商出動污泥處理車輛來抽污泥，又出動挖土機將油污
    污染的田土及溝底的污泥一併挖除，也有把現場的油水一併
    抽走，這樣的工作總共做了八天，現場也有環保局人員在監
    督。我們還有清洗路面的油污，並且用水沖洗涵洞在抽取油
    水，涵洞總共洗了四次（先用清水沖涵洞，把油污沖出來，
    再把油污吸走，連續作兩次這樣的動作，之後再用化油劑清
    洗涵洞，再用水把化油劑沖出來，這樣的動作也是要做兩次
    ，清洗後所產生的油水也都要吸乾，清洗完畢經過環保局人
    員認可後才可以），水溝溝壁部分也是用化油劑沖洗兩至三
    次，視其嚴重情形而定，沖洗之後再用清水，清洗過程中所
    產生的油水表面的油用吸油機吸走，其餘的污水用吸油棉吸
    乾。環保局人員會利用地磅秤重的方式紀錄現場清理總污泥
    的重量。這件車禍現場污染的善後工作，我是從頭處理到尾
    ，並且親自監督清理人員的工作，每日早上六時三十分從嘉
    義出發，到車禍現場約七時三十到四十分左右，現場的清理
    工作每日最晚是八點就開始，一般都是我到時就開始發動清
    理工作，現場工作人員每日都做到晚上八時或八時半才收工
    。這樣前後做了八天才把現場的善後工作給作完畢。」、「
    （問：現場調度使用的人員、車輛是如何處理的？）我們公
    司本來就有緊急應變小組的人員，但是因為車禍當天的情況
    比較嚴重，外洩的油污有三十噸，所以還有通知其他員工去
    支援，第一天是十七人，因為環保局一直在催促，也擔心下
    雨擴大污染的範圍，所以我又再請丙○○，也就是０４９
    ─ＨＡ營業曳引車和５５─ＨＬ營業半拖車的實際所有人（
    他是靠行車），去叫臨時工來幫忙。我們公司也出動每日至
    少兩輛油罐車，去現場抽取油污，現場還有公司的小貨車，
    如果有缺少物料，就開小貨車去買，還有公司的緊急應變車
    一輛（是一輛休旅車），也是供作張羅購買吸油棉或是載運
    補給品的工作。小貨車及緊急應變車還有一輛公司的轎車也
    供載運清理人員到現場工作。」等語（見九十六年七月十二
    日言詞辯論筆錄），足見本件車禍引起油品外洩，不僅影響
    附近道路使用之安全，且因外洩油品多達三十噸，若油污流
    入河溝、大海，對環境之危害將益形擴大，故其清理實屬迫
    在眉睫，原告為鼓勵公司員工積極投入救災，對參與清理油
    污現場工作之公司人員、私用車輛及公司小型貨車，每日各
    給予五千元之報酬，應未逾必要限度，且原告出動公司所有
    車號５Ｋ─０７８號連結半拖車及空移槽車抽取、載運油污
    ，以每日二萬元計算費用，亦與其僱用外車救災之行情價格
    一致；又因救災如救火，若待被告出面會商，對清理方法及
    人員資材之動員取得合意，不僅加深外洩油污對環境之污染
    ，使清理更加不易，環境保護局之罰鍰亦不只上述之六千元
    ，況油污之清理工作，工作現場與一般工場有別，依證人證
    詞，彼等受僱在場工作復超時，且現場車輛調派，不論係載
    運清理油污之應變資材，或是載送廢棄物，其往返車次及車
    輛油耗亦非一般情況可資比擬，是被告舉清潔隊員之報酬或
    市場租用轎車之行情相提並論，並非適宜，其抗辯原告未先
    與其會商，討論如何善後較為妥當，並空言指摘上開費用是
    否太高、是否有必要、有無過度云云，亦不足採。
  (2)原告主張其因清除環境污染所購買使用之緊急應變器材費用
    共三十二萬一千七百八十九元等語，並提出收據及發據影本
    共八張及清理現場之照片為證，另經證人子○○證稱：「因
    為擴散的範圍很大，而且經過太陽曝曬，油污進入水泥的程
    度很深，所以要多噴一些（除油劑），其實我們買了十五桶
    應該還不夠用，因為到現在去看現場，還有油污的痕跡，但
    是當時清理之後，環保人員認為清理的程度已經可以了，所
    以我們就收工，我們買的十五桶除油劑有全部用完。」等語
    ；證人丑○○證稱：「…緊急應變耗材，除了除油劑是事發
    後直接向廠商購買外，其他的資材都是公司應變小組舊有的
    物品，我們用掉多少，事後就購買多少來補充。」、「（問
    ：【提示原證十】這些單據都是你經手購買，用來處理此次
    油污處理之用的嗎？）這些東西，除了除油劑是我親自購買
    的以外，其他的東西，都是我指派我部門的一位副課長來採
    購的，這些單據都是實在的。」等語明確（同上揭言詞辯論
    筆錄），是原告此部分主張亦為可採。茲油污處理情況緊急
    ，已如上述，則原告就除油劑以外之應變資材如吸油棉、吸
    油索、木屑等，逕就公司原有儲材應用，避免另外聯絡廠商
    、議價、運送等時間磨耗，復於事態緩和後再購買同樣物資
    回補庫存，並無不妥，被告辯稱應以購買舊品之收據為證，
    要不足採。
  (3)原告復主張其支出清理污泥載運費用共三十萬八千七百元、
    處理非有害有機廢液或廢溶劑及污泥混合物處理費八十九萬
    八千八百八十四元等語，業經提出一山衛生行出具之統一發
    票影本一件、合約書、榮民工程股份有限公司（以下簡稱榮
    民工程公司）出具之統一發票影本各一件附卷可考，本院並
    依原告聲請傳喚證人甲○○即一山環保工程開有限公司（以
    下簡稱一山環保公司）連絡人到庭結稱：原告公司透過六輕
    公司裡面的主管聯絡我們公司去幫忙處理油污、廢棄物、污
    染的土壤，地點是在台十七線與台七十六線的交叉口，因為
    那個地段落差太大，所以清理上很費時，一山環保公司出動
    車輛日期及收取的費用如開具單據所載，又公司負責人有設
    立兩家公司，一家是一山環保公司，一家是一山衛生行，去
    現場處理的是前者，但是我們公司的小姐以後者名義開發票
    等語；證人乙○○即榮民工程公司廢棄物行銷業務及廢棄物
    管制部門主管到庭證稱：「榮民工程公司是中區事業廢棄物
    綜合處理中心，今年一月二日環保局有通知我們說台七十六
    線有槽車洩漏，請我們過去看看是否可以提供協助。我們去
    到現場，有和原告公司的副理接洽，表示如果有需要，我們
    可以提供廢棄物處理的服務，翌日原告公司的董事長就偕人
    到我們公司談廢棄物處理的問題，主要是價格的問題，剛開
    始是談每噸壹萬伍仟元，當時他們基本上是同意，在我們要
    求下，他們當天有付十萬元的預付款，一月三日起，就陸續
    有污泥、廢液等進來，因為事況緊急，所以他們廢棄物先進
    來，我們事後才補訂書面合約，期間原告有請地方仕紳及民
    意代表協商，要求降低處理價格，我們考慮回饋地方的因素
    ，所以有降價，最後含稅價格是八十九萬八千八百八十四元
    等語（見九十六年七月十二日言詞辯論筆錄），是足見原告
    為儘速清除現場油污，確有支出前述費用，且亦盡力洽商減
    省處理費用至明，被告抗辯原告未通知其討論善後方法，不
    知有無必要，有無過度，是否得選擇較平價之環保公司云云
    ，亦不足取。
  (4)綜上，原告得請求被告賠償之金額為彰化縣環境保護局裁罰
    六千元、原告所有車號５５─ＨＬ號營業半拖車修復費用七
    十八萬五千八百七十三元、營業損失三十萬二千八百八十元
    、油品及運費損失四十萬九千三百一十元、清理費用二百六
    十六萬八千九百七十三元，合計四百一十七萬三千零三十六
    元。
  (四)被告雖辯稱：因原告所僱用之司機卯○○所駕前開車輛後方
    煞車燈未亮，亦無警示煞車之訊號，才致使被告丁○○發生
    駕車追撞之意外，且因前開事故路段係為斜坡，故從伊行駛
    之位置，無法看清楚號誌係為綠燈或紅燈等語，惟經原告及
    證人卯○○到庭否認（見九十六年七月十二日言詞辯論筆錄
    ），另經證人癸○○即受託修理系爭５５─ＨＬ號營業半拖
    車之人到庭結稱：該車送修時，後面保險桿整個都撞壞，連
    油罐體都壞掉，後方電路系統受損，須重新架設電路等語（
    見上揭筆錄）；況本件車禍經台灣彰化地方法院檢察署承辦
    檢察官囑託台灣省彰化縣區車輛事故鑑定委員會鑑定結果，
    亦鑑認被告丁○○夜間駕駛營業半聯結車，未注意車前狀況
    ，由後撞及前行停等紅燈之車輛，為該車禍之肇事原因，訴
    外人卯○○駕駛營業半聯結車在前暫停，無肇事因素，被告
    丁○○因而被起訴犯業務過失傷害罪，訴外人卯○○則獲不
    起訴處分等情，並有原告提出前開鑑定機關之函及鑑定意見
    書、台灣彰化地方法院檢察署九十六年度調偵字第三六八號
    起訴書及不起訴處分書影本各一份在卷可憑，被告亦不爭執
    其真正，被告復未舉證證明訴外人卯○○駕車有上述疏失，
    被告此部分辯詞洵非可採。
  (五)從而，原告依侵權行為之法律關係請求被告連帶賠償四百一
    十七萬三千零三十六元及自起訴狀繕本送達翌日（被告誼億
    公司自九十六年四月十八日，被告丁○○自同年四月十九日
    ）起，均至清償日止，各按年息百分之五計算之利息，為有
    理由，應予准許；原告請求逾此範圍，為無理由，應予駁回
    。
七、負擔訴訟費用之依據：民事訴訟法第七十九條、第八十五條
    第二項。
中      華      民      國  九十六  年  十  月三十一  日
                            民事第一庭  法  官  簡燕子
以上正本係照原本作成。
如對本判決不服，得於判決送達後廿日內向本院提出上訴狀。
中　　華　　民　　國　　96　　年　　10　　月　　31　　日
                                        書記官  林嘉賢
